臺灣新竹地方法院刑事判決
110年度易字第225號
公  訴  人  臺灣新竹地方檢察署檢察官
被      告  梁葦杰


            林玉文


上列被告因重利案件，經檢察官提起公訴（109年度偵字第5323
號），本院判決如下：
    主  文
梁葦杰共同犯重利罪，共參罪，各處拘役肆拾日，如易科罰金，
均以新臺幣壹仟元折算壹日。應執行拘役陸拾日，如易科罰金，
以新臺幣壹仟元折算壹日。緩刑參年。扣案IPHONE手機壹支（含
SIM卡壹枚）沒收。
林玉文共同犯重利罪，處拘役肆拾日，如易科罰金，以新臺幣壹
仟元折算壹日。緩刑參年。扣案ASUS手機壹支（含SIM卡壹枚）
沒收。
    事  實
一、梁葦杰、林玉文與真實姓名年籍不詳綽號「小陳」之成年男
    子，共同基於重利之犯意，由「小陳」負責與借款人商談借
    款金額、利息及還款方式，梁葦杰、林玉文則依「小陳」指
    示將借款金額交與借款人或於借款人無力負擔時，出面向借
    款人催收款項，而分別為下列犯行：
　㈠梁葦杰與「小陳」均明知林祖蕾需款孔急，竟共同基於重利
    之犯意，先由「小陳」於民國108年11月下旬，透過LINE通
    訊軟體與林祖蕾聯絡，向林祖蕾放貸新臺幣（下同）2萬元
    ，並約定每8天為1期，每期利息為1萬元，借款同時即預扣6
    ,000元利息，再由梁葦杰前往新竹市○○鎮○○路000號全家便
    利商店前，將1萬4,000元交與林祖蕾，嗣林祖蕾於到期前，
    即將本金2萬元返還與「小陳」，梁葦杰與「小陳」因而取
    得與原本顯不相當之重利。
  ㈡梁葦杰與「小陳」均明知陳又綺需款孔急，竟共同基於重利
    之犯意，先由「小陳」於109年2月間，透過LINE通訊軟體與
    陳又綺聯絡，先後向陳又綺放貸2次，各貸與2萬5,000元，
    共計5萬元，並均約定每8天為1期，每期利息為4,000元，借
    款同時即預扣9,000元利息，再由梁葦杰前往新竹市○區○○路
    000號檳榔攤內，每次各交付1萬6,000元與陳又綺(陳又綺共
    取得3萬2,000元)，嗣後陳又綺依「小陳」指示使用ibone條
    碼，繳納12期共9萬6,000元之利息，梁葦杰與「小陳」因而
    取得與原本顯不相當之重利。
  ㈢梁葦杰、林玉文及「小陳」均明知陳景竺需款孔急，竟基於
    重利之犯意聯絡，先由「小陳」透過LINE通訊軟體與與陳景
    竺聯絡，向陳景竺放貸2萬元，並約定每8天為1期，每期利
    息為4,000元，借款同時即預扣4,000元利息，再由梁葦杰於
    109年1月26日下午5時許，前往新竹市○區○○路000號檳榔攤
    內，將1萬6,000元交與陳景竺，陳景竺另簽立面額4萬元之
    本票、借據及聲明書各1紙交與梁葦杰，嗣後陳景竺則依「
    小陳」指示使用ibone條碼，共繳納8期共3萬2,000元之利息
    ，「小陳」、梁葦杰及林玉文因而取得與原本顯不相當之重
    利。嗣因陳景竺無力還款，「小陳」指派梁葦杰、林玉文於
    109年5月5日欲向陳景竺催討利息之際，經警當場查獲，始
    悉上情。
二、案經林祖蕾、陳又綺、陳景竺訴由新竹市警察局第二分局報
    請臺灣新竹地方檢察署檢察官偵查後起訴。
    理  由
壹、證據能力：
一、按被告以外之人於審判外之言詞或書面陳述，除法律有規定
    者外，不得作為證據。被告以外之人於審判外之陳述，雖不
    符刑事訴訟法第159條之1至第159條之4之規定，而經當事人
    於審判程序同意作為證據，法院審酌該言詞陳述或書面陳述
    作成時之情況，認為適當者，亦得為證據，刑事訴訟法第15
    9條第1項、第159條之5第1項分別定有明文。查本件判決所
    引證據屬傳聞證據部分，被告2人就上開傳聞證據，於本院
    準備程序中均同意具證據能力（見本院卷第76頁至第77頁）
    ，而本院審酌該等傳聞證據作成時之情況，並無違法取證及
    證明力過低之瑕疵，亦認以之作為證據為適當，依前揭規定
    說明，自得為證據。
二、本件其餘非供述證據，被告2人並未於本院言詞辯論終結前
    表示無證據能力，復查其取得過程亦無何明顯瑕疵，而認均
    具證據能力。
貳、實體部分；
一、認定犯罪事實所憑之證據及理由：
　　上開犯罪事實，業據被告梁葦杰、林玉文於本院審理中均坦
    承不諱（見本院卷第219頁至第220頁），核與證人即告訴人
    陳又綺於警詢及偵訊之證述（見偵查卷第26頁至第28頁、第
    178頁、第204頁）、證人即告訴人陳景竺於警詢、偵訊及本
    院審理中之證述（見偵查卷第22頁至第24頁、第177頁至第1
    78頁、第200頁，本院卷第126頁至第136頁）、證人即告訴
    人林祖蕾於警詢於警詢、偵訊及本院審理中之證述（見偵查
    卷第29頁至第31頁、第185頁至第186頁，本院卷第118頁至
    第126頁）相符，此外，復有偵查報告、新竹市警察局第二
    分局搜索扣押筆錄、扣押物品目錄表、案發現場蒐證錄影光
    碟翻拍照片、告訴人陳景竺之身分證、票號TH000133號本票
    及基本資料照片、被告2人扣案手機照片、告訴人陳景竺與
    「小陳」之LINE對話紀錄截圖、告訴人陳又綺與「小陳」之
    訊息截圖及台灣銀行存摺封面、告訴人林祖蕾與「小陳」之
    LINE對話紀錄截圖、被告林玉文之手機內記載之借款人資料
    截圖、被告梁葦杰之手機內之通訊軟體群組對話紀錄及借款
    人資料截圖、被告梁葦杰手機內與「小陳」之LINE對話紀錄
    截圖（見偵查卷第13頁、第32頁至第36頁、第45頁、第47頁
    至第116頁、第118頁至第150頁，本院卷第139頁至第183頁
    ），足認被告2任意性之自白與事實相符，可堪採信。從而
    ，本案事證已臻明確，被告2人犯行堪以認定，應依法論科
    。
二、論罪科刑：
  ㈠核被告梁葦杰如事實欄一㈠至㈢所為，均係犯刑法第344條第1
    項重利罪。被告林玉文如事實欄一㈢所為，亦係犯刑法第344
    條第1項重利罪。被告梁葦杰就事實欄一㈠㈡所示犯行與共犯
    「小陳」間；被告梁葦杰、林玉文就事實欄一㈢所示犯行與
    共犯「小陳」間，各有犯意聯絡及行為分擔，各應論以共同
    正犯。又被告梁葦杰如事實欄一㈡所為，係於密切接近之時
    、地實施，侵害同一法益，各行為獨立性極為薄弱，依一般
    社會健全觀念，在時間差距上，難以強行分開，在刑法評價
    上，以視為數個舉動接續施行，合為包括一行為予以評價，
    較為合理，係接續犯，應論以一罪。
  ㈡爰以行為人之責任為基礎，審酌被告2 人乘告訴人3人急迫之
    處境、需錢孔急之際，與「小陳」共同貸與金錢收取高額利
    息，對經濟較為弱勢之告訴人3人之日常生計產生一定程度
    之影響，更危害民間金融秩序之健全發展，所為殊值非難，
    惟渠等於犯罪後終能坦然面對之犯後態度。復考量本案被告
    2 人遭查獲從事重利放款之次數，放款人數、金額及收取之
    利息均非甚鉅及渠等於共犯結構中，僅負責交付款項及收取
    遲延利息，究非居於核心地位；兼衡渠等並未以強暴、脅迫
    或其他足以使人心生畏懼之方法取得前開重利；復酌以被告
    梁葦杰自述高中畢業之智識程度、目前從事貨車司機、每月
    所得約3 萬5,000 元，須扶養母親等家庭生活經濟狀況（見
    本院卷第217頁）；被告林玉文自述國中畢業之智識程度，
    目前擔任烘培師傅、每月所得約3至4萬元，須分擔家用之家
    庭生活經濟狀況（見本院卷第219頁），暨審酌渠等犯罪動
    機、目的、手段、先後放款所獲重利之金額等一切情狀，分
    別量處如主文第1項及第2項所示之刑，併均諭知易科罰金之
    折算標準，及就被告梁葦杰部分定其應執行之刑如主文第1
    項所示，及諭知易科罰金之折算標準，以資懲儆。
　㈢被告2人均未曾因故意犯罪受有期徒刑以上刑之宣告，此有臺
    灣高等法院被告前案紀錄表在卷可稽（見本院卷第223頁至
    第225頁），足見被告2人係因一時失慮，致罹刑章，犯後尚
    知所悔悟，其經此偵審程序及刑罰宣告之教訓後，當已知所
    警惕，信無再犯之虞，本院斟酌一切情事，認所宣告之刑，
    以暫不執行為當，爰均併予宣告緩刑3 年以勵自新。
三、沒收：
　㈠扣案IPHONE手機1支（含SIM卡1枚）及ASUS手機1支（含SIM卡
    1枚）分別為被告梁葦杰及林玉文所有，且為渠等與共犯「
    小陳」聯絡之用乙節，為渠等供述明確（見本院卷第209頁
    ），爰依刑法第38條第2項之規定，各在其所犯重利犯行項
    下，宣告沒收。　
  ㈡按共同正犯之犯罪所得，沒收或追徵，應就各人所分得之數
    額分別為之；先前對共同正犯採連帶沒收犯罪所得之見解，
    已不再援用及供參考（最高法院104 年第13次刑事庭會議決
    議意旨參照），所謂各人「所分得」，係指各人「對犯罪所
    得有事實上之處分權限」，法院應視具體個案之實際情形而
    為認定：倘若共同正犯各成員內部間，對於不法利得分配明
    確時，固應依各人實際分配所得沒收；然若共同正犯成員對
    不法所得並無處分權限，其他成員亦無事實上之共同處分權
    限者，自不予諭知沒收；至共同正犯各成員對於不法利得享
    有共同處分權限時，則應負共同沒收之責（最高法院104 年
    度台上字第3937號判決意旨參照）。經查，被告2人僅係依
    共犯「小陳」指示，將款項交予各該告訴人，已如前述，而
    各該告訴人亦係依共犯「小陳」所傳送之ibone條碼，繳付
    利息與共犯「小陳」乙節，亦有前開卷附之共犯「小陳」與
    各該告訴人間之LINE對話截圖可佐，是各該告訴人所繳付之
    利息，應由共犯「小陳」取得處分權限，且卷內無證據可證
    明被告2人有自共犯「小陳」處獲取各該告訴人所給付之利
    息，是被告2人自無犯罪所得可供沒收。
  ㈢扣案告訴人陳景筑簽發交予被告梁葦杰收受之本票、借據、
    聲明書、基本資料及信封袋，惟查，告訴人陳景竺於貸款時
    簽發之上開文件既係用以供擔保，則告訴人陳景竺於償還款
    項時，被告2人原自應將告訴人陳景竺供擔保之票據予以歸
    還，故上開本票及其餘文件雖為被告2 人犯事實欄一㈢所示
    重利罪所得之物，然既係告訴人陳景竺簽發交付俾供擔保債
    務之用，被告2 人及「小陳」縱有收取與原本顯不相當之利
    息，然就法定最高利息範圍內原仍得持前開憑證合法行使權
    利，且於告訴人陳景竺清償債務時，仍須返還前開物品予告
    訴人陳景竺，則此部分本票及其餘文件性質上既僅一部屬於
    犯罪所得之物，且被害人並無移轉所有權之意，自難認屬被
    告2 人及共犯「小陳」所有，爰不予宣告沒收。另扣案空白
    本票2本，雖為被告梁葦杰所有，然無證據證明與被告梁葦
    杰本案犯行有關，雖被告梁葦杰自承該空白本票係供作其自
    行放款所用之物（見本院卷第209頁），然無證據證明被告
    梁葦杰未來放款會觸犯重利罪，亦難認該2本空白本票為預
    備供犯罪所用之物，爰不予宣告沒收。　
據上論斷，應依刑事訴訟法第299條第1項前段，判決如主文。
本案經檢察官劉晏如提起公訴，檢察官孫立婷到庭執行職務。
中　　華　　民　　國　　111 　年　　1 　　月　　24　　日
                  刑事第五庭  法　官　華澹寧
以上正本證明與原本無異。　　　　　　　　　
如不服本判決應於收受判決後20日內向本院提出上訴書狀，並應
敘述具體理由。其未敘述上訴理由者，應於上訴期間屆滿後20日
內向本院補提理由書(均須按他造當事人之人數附繕本)「切勿逕
送上級法院」。
中　　華　　民　　國　　111 　年　　1 　　月　　24　　日
                              書記官  吳羽君
附錄本案論罪科刑法條全文：
刑法第344條第1項
乘他人急迫、輕率、無經驗或難以求助之處境，貸以金錢或其他
物品，而取得與原本顯不相當之重利者，處 3 年以下有期徒刑
、拘役或科或併科 30 萬元以下罰金。